【裁判字號】    97,重訴,592
【裁判日期】    980331
【裁判案由】    返還不當得利
【裁判全文】
臺灣臺北地方法院民事判決             97年度重訴字第592號
原      告  子○○
            壬○○
            癸○○
            丙○○○
            庚○○
            丁○○
            戊○○
                      樓
共      同
訴訟代理人  劉榖榮律師
被      告  乙○○
            甲○○
共      同
訴訟代理人  辛○○
            汪團森律師
被      告  劉郭美菊
            劉文慧
            劉文淑
            劉健豐
            劉文婷
共      同
訴訟代理人  吳啟玄律師
被      告  己○○
上列當事人間請求返還不當得利事件，本院於民國98年3月6日言
詞辯論終結，判決如下：
    主  文
被告乙○○、甲○○應給付原告新臺幣壹佰零壹萬捌仟柒佰柒拾
玖元，及自民國九十七年八月一日起至清償日止，按年息百分之
五計算之利息，並自民國九十七年七月十五日起至返還坐落臺北
市○○區○○段二小段二八九之四地號如附圖所示乙部分土地（
面積一百十六平方公尺）之日止，按月給付原告新臺幣壹萬柒仟
肆佰捌拾參元。
被告劉郭美菊、劉文慧、劉文淑、劉健豐、劉文婷應連帶給付原
告新臺幣玖拾玖萬玖仟玖佰陸拾壹元，及其中新臺幣玖拾柒萬肆
仟捌佰陸拾陸元部分，自民國九十七年八月一日起至清償日止，
按年息百分之五計算之利息。
被告己○○應給付原告新臺幣捌拾捌萬伍仟陸佰參拾肆元，及自
民國九十七年十一月十日起至清償日止，按年息百分之五計算之
利息，並自民國九十七年十一月十日起至返還坐落臺北市○○區
○○段二小段二八九之四地號如附圖所示丙部分土地（面積一百
零二平方公尺）之日止，按月給付原告新臺幣壹萬伍仟玖佰柒拾
陸元。
原告其餘之訴駁回。
訴訟費用由被告乙○○、甲○○負擔百分之十七，被告劉郭美菊
、劉文慧、劉文淑、劉健豐、劉文婷連帶負擔百分之十七，被告
己○○負擔百分之十五，餘由原告負擔。
本判決原告勝訴部分，於原告以新臺幣參拾參萬玖仟陸佰元為被
告乙○○、甲○○，以新臺幣參拾參萬參仟肆佰元為被告劉郭美
菊、劉文慧、劉文淑、劉健豐、劉文婷，以新臺幣貳拾玖萬伍仟
參佰元為被告己○○供擔保後，得假執行。但被告乙○○、甲○
○如以新臺幣壹佰零壹萬捌仟柒佰柒拾玖元，被告劉郭美
菊、劉文慧、劉文淑、劉健豐、劉文婷如以新臺幣玖拾玖萬玖仟
玖佰陸拾壹元，被告己○○如以新臺幣捌拾捌萬伍仟陸佰參拾肆
元為原告預供擔保，得免為假執行。
原告其餘假執行之聲請駁回。
    事實及理由
壹、程序方面：
一、按訴狀送達後，原告不得將原訴變更或追加他訴，但請求之
    基礎事實同一、擴張或減縮應受判決事項之聲明者，不在此
    限，民事訴訟法第255條第1項第2、3款定有明文。而所謂請
    求之基礎事實同一，係指變更或追加之訴與原訴之主要爭點
    有其共同性，各請求所主張之利益在社會生活上可認係屬同
    一或關連之紛爭，而就原請求之訴訟及證據資料，於繼續審
    理時，在相當程度範圍內具有同一性或一體性，得期待於後
    請求之審理予以利用，俾先後兩請求得在同一程序中一併解
    決，避免重複審理者（最高法院90年度臺抗字第287號裁定
    意旨參照）。經查：
  （一）本件起訴時原以子○○、壬○○、癸○○、丙○○○為
        原告對被告乙○○、甲○○、李茂宗、劉郭美菊、劉文
        慧、劉文淑、劉健豐、劉文婷起訴，依不當得利之法律
        關係，請求渠等分別就臺北市萬華區○○○道94、96、
        98號房屋（以下分別稱系爭94、96、98號房屋），無權
        占用臺北市○○區○○段二小段289之4地號土地（下稱
        系爭土地）如附圖所示甲、乙、丙部分，給付相當於租
        金之不當得利，嗣於訴狀送達後之民國97年7月15日，
        具狀追加其餘共有人庚○○、丁○○、戊○○為原告，
        請求上開被告返還不當得利（見本院卷(一)第139頁），
        復因李茂宗業將系爭98號房屋之事實上處分權讓與己○
        ○，並於97年10月9日具狀追加己○○為被告，並撤回
        對李茂宗之起訴（見本院卷第259頁），被告乙○○、
        甲○○、劉郭美菊、劉文慧、劉文淑、劉健豐、劉文婷
        等人雖表示不同意追加，惟原告請求之基礎事實，均為
        上開被告無權占用系爭土地如附圖所示甲、乙、丙部分
        ，受有相當於租金之不當得利，而追加之訴與原訴之主
        要爭點具有同一性，且原提出之資料仍得相互援用，是
        原告所為訴之追加，應予准許。
  （二）又原告於起訴時原聲明為：「(一)被告劉郭美菊、劉文慧
        、劉文淑、劉健豐、劉文婷應連帶給付原告新臺幣（下
        同）225萬6541元，及自本訴狀送達之翌日起至清償日
        止，按年息5％計算之利息，並自97年5月起至返還如附
        圖所示甲部分土地之日止，按月連帶給付原告3萬7609
        元。(二)被告乙○○、甲○○應連帶給付原告235萬8187
        元，及自本訴狀送達之翌日起至清償日止按年息5％計
        算之利息，並自97年5月起至返還如附圖所示乙部分土
        地之日止，按月連帶給付原告3萬9303元」，嗣於98年
        3月2日具狀變更為：「被告劉郭美菊、劉文慧、劉文淑
        、劉健豐、劉文婷應連帶給付原告199萬9941元，及其
        中194萬9750元部分，自97年8月1日起至清償日止，按
        年息5％計算之利息。(二)被告乙○○、甲○○應連帶給
        付原告203萬7576元，及自97年8月1日起至清償日止，
        按年息5％計算之利息，並自97年7月15日起至返還系爭
        土地時止，按月連帶給付原告3萬4968元」（見本院卷
        (二)第40、49頁），核屬減縮應受判決事項之聲明，並無
        不合，亦應予准許。
二、本件被告己○○經合法通知，未於言詞辯論期日到場，核無
    民事訴訟法第386條各款所列情形，爰依原告之聲請，由其
    就該部分一造辯論而為判決。
貳、實體方面：
一、原告起訴主張：
  （一）原告子○○、壬○○、癸○○、丙○○○、庚○○、丁
        ○○、戊○○為系爭土地之共有人，其上未辦理保存登
        記之系爭94號房屋（整編前門牌號碼為臺北市○○街44
        之1號，業於97年9月3日經強制執行拆除）為被告劉郭
        美菊、劉文慧、劉文淑、劉健豐、劉文婷所有、系爭96
        號房屋（整編前門牌號碼為臺北市○○街46號）為被告
        乙○○、甲○○所有，系爭98號房屋（整編前門牌號碼
        為臺北市○○街48號）為被告己○○所有，惟系爭94、
        96、98號房屋對原告共有之系爭土地並無占有之權源，
        為無權占有，前經原告子○○、壬○○、癸○○、丙○
        ○○訴請拆屋還地，經法院判決勝訴確定在案（案號：
        鈞院72年度訴字第211號、臺灣高等法院72年度上字第
        2161號判決、最高法院73年度臺上字第165號裁定，下
        稱前案確定判決），惟僅其中系爭94號房屋經鈞院民事
        執行處於97年9月3日執行拆除，其餘系爭96、98號房屋
        迄今尚未執行完畢，系爭94、96、98號房屋無權占用原
        告共有之系爭土地，獲有相當於租金之不當得利。
  （二）又系爭94號房屋原為被繼承人劉金木所有，被繼承人劉
        金木於91年6月11日死亡，被告劉郭美菊、劉文慧、劉
        文淑、劉健豐、劉文婷為其繼承人，且均未為限定繼承
        或拋棄繼承，自應負連帶返還責任，系爭96號房屋為被
        告乙○○、甲○○與何鵬飛（已歿）共同購入，何鵬飛
        死亡後，並無繼承人，故被告乙○○、甲○○就系爭96
        號房屋屬公同共有關係，應連帶返還不當得利，再者，
        系爭土地面臨八線道之艋舺大道旁，為可供商店使用之
        大道店鋪土地，應以系爭土地申報地價年息8％為計算
        標準，為此，爰依不當得利之法律關係提起本件訴訟等
        語。並聲明：被告劉郭美菊、劉文慧、劉文淑、劉健豐
        、劉文婷應連帶給付原告199萬9941元（自92年7月15日
        起至97年8月31日止之不當得利），及其中194萬9750元
        部分（自92年7月15日起至97年7月14日止之不當得利）
        ，自97年8月1日起至清償日止，按年息5％計算之利息
        。(二)被告乙○○、甲○○應連帶給付原告203萬7576元
        （自92年7月15日起至97 年7月14日止之不當得利），
        及自97年8月1日起至清償日止，按年息5％計算之利息
        ，並自97年7月15日起至返還如附圖所示乙部分土地時
        止，按月連帶給付原告3萬4968元。(三)被告己○○應給
        付原告177萬12 75元（自93年2月14日起至97年11月9日
        止之不當得利），及自97年11月10日起至清償日止，按
        年息5％計算之利息，並自97年11月10日起至返還如附
        圖所示丙部分土地時止，按月給付原告3萬1954元。(四)
        願供擔保請准宣告假執行。
二、被告方面：
  （一）被告乙○○、甲○○抗辯：
      1.被告乙○○、甲○○使用如附圖所示乙部分土地，已於
        96年10月申請時效取得地上權登記，經地主異議後，臺
        北市政府地政處不動產糾紛調處結果以本案經拆屋還地
        訴訟判決確定，並經鈞院民事執行處通知強制執行拆屋
        還地中為由，認不符合時效取得地上權之要件，被告乙
        ○○、甲○○不服，於法定期間內起訴請求確認時效取
        得地上權，現由鈞院以97年度重訴字第3258號審理中，
        被告乙○○、甲○○自72年5月12日以前，即表明以地
        上權意思占有系爭土地，至96年10月申請時效取得地上
        權登記已隔24年，且於72年10月中旬兩造間拆屋還地訴
        訟判決確定後，迄今仍繼續、和平、公然占有系爭土地
        如附圖所示乙部分，自已符合時效取得地上權之要件，
        有權申請時效取得地上權登記，並非無權占有，自無不
        當得利之問題。
      2.退萬步言，縱認原告之主張為有理由，惟艋舺大道最近
        才開發完成，商機、人潮都比不上東區或臺北火車站，
        原告主張依土地法97條之規定，以土地及建築物申報總
        價上限年息10％為計算標準，顯屬過高，應以年息3％
        為適當。又原告請求被告乙○○、甲○○連帶返還不當
        得利，於法無據，原告請求自97年7月15日起，每月應
        給付不當得利之數額為3萬9303元（計算式：40658.4X
        116X10％÷12=39303），惟原告就系爭土地之應有部分
        合計僅1萬分之8897（誤載為1萬分之8879），而非全部
        ，故原告計算之之金額有誤等語。並聲明：(一)原告之訴
        及假執行之聲請均駁回。(二)如受不利之判決，願供擔保
        請准宣告免為假執行。
  （二）被告劉郭美菊、劉文慧、劉文淑、劉健豐、劉文婷抗辯
        ：
      1.被告劉郭美菊係得請求登記為地上權登記之人，並非無
        權占有如附圖所示甲部分土地。前案確定判決主文第一
        項為：「被告劉金木（即被告劉郭美菊、劉文慧、劉文
        淑、劉健豐、劉文婷之被繼承人）應將坐落臺北市○○
        區○○路二小段289地號土地（即系爭土地整編前地號
        ）上如附圖所示甲部分面積111平方公尺即門牌臺北市
        ○○街44之1號房屋（即系爭94號房屋）拆除後，將該
        土地交還原告（即原告子○○、壬○○、癸○○、丙○
        ○○）及如附表所示之其他共有人」，原告係依前案確
        定判決主文第一項，主張被繼承人劉金木所有之系爭94
        號房屋無權占用原告共有之系爭土地，惟查，被告劉郭
        美菊自67年間起，即為系爭94號房屋之所有人，應有部
        分為3分之1，是原告子○○、壬○○、癸○○、丙○○
        ○於72年間訴請被繼承人劉金木拆屋還地，係屬錯誤。
      2.退步而言之，被告劉郭美菊為劉金木之配偶，縱依民法
        修正前之夫妻財產制，推定系爭系爭94號房屋當時屬被
        繼承人劉金木所有，被繼承人劉金木之應有部分亦僅3
        分之1，而非全部，原告誤認系爭94號房屋全部為被繼
        承人劉金木所有，並據此計算使用之土地面積，並請求
        被告劉郭美菊、劉文慧、劉文淑、劉健豐、劉文婷連帶
        返還不當得利，顯與實情不符，且不當得利並無連帶債
        務可言。又被告劉郭美菊自67年間起，亦為系爭96、98
        號房屋之所有人，應有部分均為3分之1，但原告未以劉
        郭美菊為被告訴請拆屋還地，顯見原告根本並未釐清系
        爭94、96、98號房屋之權利範圍。
      3.土地法第97條係規定租金以申報總價年息10％為限，故
        並非租金均必須按申報總價年息10％計算，系爭94、96
        、98號房屋均為破舊之平房，僅係低度使用，且並非位
        於繁華地段，故原告請求按申報地價年息10％計算相當
        於租金之不當得利，顯屬過高。又依93年5月4日修正之
        「臺北市市有房地被無權占用使用補償金計收原則」第
        3點第(一)款規定：「土地，依臺北市市有土地出租租金
        計收原則之規定，按申報地價年息5％計收，…」。依
        此規定，系爭土地之不當得利計算標準，似不宜超過系
        爭土地申報地價年息5％，其次，依「臺北市市有房地
        被無權占用使用補償金計收原則」第4點規定：「占建
        物地面層部分為騎樓供公眾通行者，該地面層供騎樓使
        用面積，其無權占用使用補償金，依第3點規定計算金
        額50％計收」，依此規定，系爭土地供公眾通行之騎樓
        部分，其不當得利計算標準，似不宜超過系爭土地申報
        地價年息2.5％等語。並聲明：(一)原告之訴及假執行之
        聲請均駁回。(二)如受不利之判決，願供擔保請准宣告免
        為假執行。
  （三）被告己○○未於言詞辯論期日到場，亦未提出書狀作何
        聲明或陳述
三、兩造不爭執之事項：
  （一）原告子○○、壬○○、癸○○、丙○○○、庚○○、丁
        ○○、戊○○為系爭土地之共有人，應有部分各為1萬
        分之2339、1萬分之922、1萬分之922、1萬分之461、1
        萬分之4061、3萬分之288、3萬分之288，合計1萬分之
        8897。
  （二）系爭94、96、98號房屋坐落於系爭土地上，均未辦理所
        有權第一次登記，系爭94號房屋原為被告劉郭美菊、劉
        文慧、劉文淑、劉健豐、劉文婷占用，業經本院民事執
        行處於97年9月3日強制執行拆除，系爭96號房屋則由被
        告乙○○、甲○○占用。
  （三）前案確定判決主文為：「一被告劉金木（已歿）應將坐
        落臺北市○○區○○段二小段289地號土地（即系爭土
        地整編前地號）上如附圖所示甲部分面積111平方公尺
        即門牌臺北市○○街44之1號房屋（即系爭94號房屋）
        拆除後，將該土地交還原告（即子○○、壬○○、癸○
        ○、丙○○○）及如附表所示之其他共有人。二被告何
        鵬飛（已歿）、乙○○、甲○○應共同將坐落臺北市○
        ○區○○段二小段289地號土地上如附圖所示乙部分面
        積116平方公尺即門牌臺北市○○街46號房屋（即系爭
        96 號房屋）拆除後，將該土地交還原告及如附表所示
        之其他共有人。三被告蔡新田（已歿）、李茂宗應共同
        將坐落臺北市○○區○○段二小段289地號土地上如附
        圖所示丙部分面積102平方公尺即門牌臺北市○○街48
        號房屋（即系爭98號房屋）拆除後，將該土地交還原告
        及如附表所示之其他共有人」。
  （四）劉金木於91年6月11日死亡，被告劉郭美菊、劉文慧、
        劉文淑、劉健豐、劉文婷為其繼承人，且均未為限定繼
        承或拋棄繼承。
  （五）上揭事實，有土地登記謄本、戶籍謄本、繼承系統表、
        本院72年度訴字第211號、臺灣高等法院72年度上字第
        2161號民事判決、最高法院73年度臺上字第165號民事
        裁定等件在卷可稽（見本院卷(一)第9至17、18至38、90
        至94、119、206頁），並經本院至現場履勘，有勘驗筆
        錄、現場照片及土地複丈成果圖在卷可憑（見本院卷(一)
        第299至304頁），堪信為真實。
四、本件之爭點為：
  （一）被告乙○○、甲○○、劉郭美菊、劉文慧、劉文淑、劉
        健豐、劉文婷、己○○是否無權占有系爭土地？
  （二）若被告乙○○、甲○○、劉郭美菊、劉文慧、劉文淑、
        劉健豐、劉文婷、己○○為無權占有，則原告得請求相
        當於租金之不當得利數額為何？
五、得心證之理由：
  （一）被告乙○○、甲○○、劉郭美菊、劉文慧、劉文淑、劉
        健豐、劉文婷、己○○是否無權占有系爭土地？
      1.按除別有規定外，確定之終局判決就經裁判之訴訟標的
        ，有既判力；確定判決，除當事人外，對於訴訟繫屬後
        為當事人之繼受人者，及為當事人或其繼受人占有請求
        之標的物者，亦有效力，民事訴訟法第400條第1項、第
        401條第1項分別定有明文。又訴訟標的之法律關係，於
        確定之終局判決中已經裁判者，就該法律關係即有既判
        力，當事人雖僅於新訴訟用作攻擊防禦方法，法院亦不
        得為反於確定判決意旨之裁判；訴訟標的之法律關係，
        於確定之終局判決中經裁判者，當事人之一造以該確定
        判決之結果為基礎，於新訴訟用作攻擊防禦方法時，他
        造應受其既判力之拘束，不得以該確定判決言詞辯論終
        結前，所提出或得提出而未提出之其他攻擊防禦方法為
        與該確定判決意旨相反之主張（最高法院30年上字第8
        號、42年臺上字第1306號判例參照）。
      2.經查，原告子○○、壬○○、癸○○、丙○○○前以被
        告乙○○、甲○○及被告劉郭美菊、劉文慧、劉文淑、
        劉健豐、劉文婷之被繼承人劉金木、訴外人李茂宗、蔡
        新田等人無法律上原因，無權占用系爭土地，請求被告
        乙○○、甲○○應將系爭96號房屋（占用面積116平方
        公尺）拆除，被告劉郭美菊、劉文慧、劉文淑、劉健豐
        、劉文婷之被繼承人劉金木應將系爭94號房屋（占用面
        積111平方公尺）拆除，訴外人李茂宗、蔡新田應將系
        爭98房屋（占用面積102平方公尺）拆除後，分別將上
        開拆除部分土地交還原告子○○、壬○○、癸○○、丙
        ○○○及其他共有人，經前案判決原告子○○、壬○○
        、癸○○、丙○○○勝訴確定在案，有本院72年度訴字
        第211號、臺灣高等法院72年度上字第2161號民事判決
        及最高法院73年度臺上字第165號民事裁定各乙份在卷
        可憑（見本院卷第18至38頁），故關於被告乙○○、甲
        ○○所有之系爭96號房屋、被告劉郭美菊、劉文慧、劉
        文淑、劉健豐、劉文婷之被繼承人劉金木所有之系爭94
        號房屋、訴外人李茂宗、蔡新田所有之系爭98號房屋無
        法律上原因，無權占用系爭土地之事實，均於前案確定
        之終局判決中已經裁判，就該法律關係即有既判力，又
        被告劉郭美菊、劉文慧、劉文淑、劉健豐、劉文婷因繼
        承取得系爭94號房屋之事實上處分權，被告己○○因買
        賣取得系爭98號房屋之事實上處分權乙節，業據原告提
        出戶籍謄本、繼承系統表、讓渡證書、地上物買賣合約
        書等件為證（見本院卷(一)第9至14、268、269頁），且
        為被告劉郭美菊、劉文慧、劉文淑、劉健豐、劉文婷所
        不爭執，而被告己○○已於相當時期受合法之通知，並
        未於言詞辯論期日到場，復未提出任何書狀爭執，依民
        事訴訟法第280條第3項前段、第1項前段規定，視同自
        認，是渠等均為前案確定判決當事人之繼受人，應受既
        判力之拘束，自不得以該確定判決言詞辯論終結前，所
        提出或得提出而未提出之其他攻擊防禦方法為與該確定
        判決意旨相反之主張，本院亦不得為反於確定判決意旨
        而為裁判。
      3.被告乙○○、甲○○、劉郭美菊、劉文慧、劉文淑、劉
        健豐、劉文婷雖抗辯：渠等已因時效取得系爭土地之地
        上權，並非無權占有云云，惟查，渠等此部分抗辯業經
        被告乙○○、甲○○、被繼承人劉金木及訴外人蔡新田
        、李茂宗於前案確定判決言詞辯論終結前提出，並經前
        案確定判決本於當事人辯論之結果，認定被告乙○○等
        人縱有依取得地上權之意思，和平繼續公然在系爭土地
        上有建築物已達20年以上之事實，然依民法第772條準
        用第769 條規定之結果，不過因時效之完成而取得地上
        權登記權而已，在未依法登記為地上權人以前，仍不得
        據以對抗土地所有人，而認其非無權占有，被告乙○○
        等人既尚未辦理地上權登記，則就系爭土地仍屬無權占
        有，故被告乙○○、甲○○、劉郭美菊、劉文慧、劉文
        淑、劉健豐、劉文婷及己○○均應此受前案確定判決既
        判力之拘束，又其8人迄今既仍未依法登記為地上權人
        ，自不能本於地上權之法律關係，向原告主張非無權占
        有，從而，被告乙○○、甲○○、劉郭美菊、劉文慧、
        劉文淑、劉健豐、劉文婷所為時效取得地上權之抗辯，
        自非可採。
      4.被告劉郭美菊、劉文慧、劉文淑、劉健豐、劉文婷雖抗
        辯：被告劉郭美菊自67年間起，即為系爭94、96、98號
        房屋之共有人，應有部分各為3分之1，原告子○○、壬
        ○○、癸○○、丙○○○於72年間訴請被繼承人劉金木
        拆屋還地，係屬錯誤，縱認劉金木為系爭94號房屋之所
        有人，其應有部分亦僅3分之1，而非全部云云，惟查，
        渠等此部分抗辯係被繼承人劉金木於前案言詞辯論終結
        前得提出而未提出之攻擊防禦方法，前案確定判決既認
        定系爭94號房屋為被繼承人劉金木所有，被繼承人劉金
        木就該房屋有事實上處分權，原告訴請拆除系爭94號房
        屋之對象僅為被繼承人劉金木，被繼承人劉金木亦未為
        相反之主張，自應受既判力之拘束，是被告劉郭美菊、
        劉文慧、劉文淑、劉健豐、劉文婷前開所辯，亦不足採
        。
      5.綜上，被告劉郭美菊、劉文慧、劉文淑、劉健豐、劉文
        婷、乙○○、甲○○、己○○等人於系爭土地上分別占
        有系爭94、96、98號房屋，均無法律上之原因，被告劉
        郭美菊、劉文慧、劉文淑、劉健豐、劉文婷、乙○○、
        甲○○抗辯渠等已因時效取得系爭土地之地上權，並非
        無權占有云云，為不可採。
  （二）若被告乙○○、甲○○、劉郭美菊、劉文慧、劉文淑、
        劉健豐、劉文婷、己○○為無權占有，則原告得請求相
        當於租金之不當得利數額為何？
      1.按無法律上原因而受利益，致他人受損害者，應返還其
        利益，雖有法律上原因，而其後已不存在者，亦同，民
        法第179條定有明文。又得請求之不當得利範圍，應以
        他方所受之利益為度，非以請求人所受損害若干為準，
        無權占有他人土地，可能獲得相當於租金之利益，為社
        會通常之觀念（最高法院61年臺上字第1695號判例意旨
        參照）。本件屋被告劉郭美菊、劉文慧、劉文淑、劉健
        豐、劉文婷所有之系爭94號房屋（業於97年9月3日拆除
        ）、被告乙○○、甲○○所有之系爭96號房屋及被告己
        ○○所有之系爭98號房屋無權占有原告所有之系爭土地
        如附圖所示甲、乙、丙部分，自屬獲得相當於使用該土
        地之租金不當利益。另利息、紅利、租金及其他1年或
        不及1年之定期給付債權，其各期給付請求權因5年間不
        行使而消滅，此觀諸民法第126條之規定即明，而原告
        係於97年4月7日提起本件訴訟，有起訴狀在卷可稽（見
        本院卷(一)第3頁），並於97年7月15日追加庚○○、丁○
        ○、戊○○為原告（見本院卷(一)第139頁），於97年10
        月9日追加己○○為被告（見本院卷(一)第259頁），是以
        ，原告請求被告劉郭美菊、劉文慧、劉文淑、劉健豐、
        劉文婷返還自92年7月15日起至97年8月31日止相當於租
        金之不當得利；請求被告乙○○、甲○○返還自92年7
        月15日起至97年7月14日止相當於租金之不當得利，暨
        自97年7月15日起至返還系爭土地之日止，按月給付相
        當於租金之不當得利；請求被告己○○返還自93年2月
        14日（於93年2月13日受讓取得系爭98號房屋）起至97
        年11月9日止相當於租金之不當得利，暨自97年11月10
        日起至返還系爭土地之日止，按月給付相當於租金之不
        當得利，核屬有據。又系爭房屋原為被繼承人劉金木所
        有，而劉金木於91年6月11日死亡，被告劉郭美菊、劉
        文慧、劉文淑、劉健豐、劉文婷為其繼承人，且均未為
        限定繼承或拋棄繼承，已如前述，是依民法第1151條、
        第292條規定，自應就系爭不當得利債務，負連帶給付
        之責，至被告乙○○、甲○○就系爭96號房屋係分別共
        有關係，屬可分之債，是原告請求其2人亦應負連帶返
        還責任云云，尚屬無據。
      2.次按城市地方房屋之租金，以不超過土地及其建築物申
        報總價額年息百分之10為限；所謂土地總價額，係以法
        定地價為準，而法定地價係土地所有人依土地法規定所
        申報之地價，在平均地權條例施行區域，係指土地所有
        權人於地政機關舉辦規定地價或重新規定地價時之公告
        申報期間內自行申報之地價，土地法第97條第1項、第
        148條分別定有明文。又基地租金之數額，除以基地申
        報地價為基礎外，尚須斟酌基地之位置，工商業繁榮之
        程度，承租人利用基地之經濟價值及所受利益等項，並
        與鄰地租金相比較，以為決定（最高法院68年臺上字第
        3071號判例意旨參照）。經查，系爭94、96、98號房屋
        面臨八線道路之艋舺大道，門口左側設有公車站牌，距
        離萬華火車站約100公尺，位於成衣批發商圈內，附近
        有雙園國小、國中，交通往來頻繁，生活機能尚稱便利
        等情，業經本院至現場勘驗屬實，有勘驗筆錄及現場照
        片為憑（見本院卷(一)第299至304頁），本院審酌上情，
        認被告就系爭土地所受相當於租金之利益，以按土地申
        報地價年息5％計算為適當，原告請求按年息10％計算
        ，猶屬過高。
      3.又系爭土地於89年7月1日起至92年12月31日止之申報地
        價為每平方公尺3萬9050元，於93年1月1日起至95年12
        月31日止之申報地價為每平方公尺3萬8950元，於96年1
        月1日以後之申報地價為每平方公尺4萬658.4元，系爭
        94、96、98號房屋占用系爭土地之面積分別為111、116
        、102平方公尺，有系爭土地歷年地價謄本及前案確定
        判決所附土地複丈成果圖在卷可憑（見本院卷(一)第27、
        28、159至164頁），堪可認定，且原告之應有部分合計
        合計1萬分之8897，已如前述，則依此計算，原告得依
        不當得利之法律關係，請求被告返還相當於租金之不當
        得利分別如下：
      (1)被告劉郭美菊、劉文慧、劉文淑、劉健豐、劉文婷部分
        ：原告請求追加起訴前5年（即自92年7月15日起至97年
        7月14日止）共97萬4866元【計算式：（39050X5.5/12+
        38950X3+40 658.4X18.5/12）X5％X111X8897/10000=97
        4866】；自97年7月15日起至8月31日止共2萬5095元（
        計算式：40658.4X1.5/12X5％X111X8897/10000=25095
        ），兩者合計99萬9961元，及其中97萬4866元部分，自
        97年8月1日起至清償日止，按年息5％計算之利息，為
        有理由，應予准許，逾此範圍之請求，為無理由，應予
        駁回。
      (2)被告乙○○、甲○○部分：原告請求追加起訴前5年（
        即自92年7月15日起至97年7月14日止）共101萬8779元
        【計算式：（39050X5.5/12+38950X3+40658.4X18.5/12
        ）X5％X116X8897/10000=0000000】，及自97年7月15日
        起至返還如附圖之日止，按月給付1萬7483元（計算式
        ：40658.4X5％X116X8897/10000÷12=17483），為有理
        由，應予准許，逾此範圍之請求，為無理由，應予駁回
        。
      (3)被告己○○部分：原告請求自93年2月14日起至97年11
        月9日止（共4.74年）之不當得利為88萬5634元【計算
        式：（38950 X2.87+40658.4X1.87）X5％X106X8897/10
        000=885634】（93年2月14日至95年12月31日共2.87年
        ，96年1月1日至97年11月9日共1.87年），及自97年11
        月10日起至返還系爭土地之日止，按月給付1萬5976元
        （計算式：40658.4X5 ％X106 X8897/10000÷12=15976
        ），為有理由，應予准許，逾此範圍之請求，為無理由
        ，應予駁回。
      4.被告劉郭美菊、劉文慧、劉文淑、劉健豐、劉文婷雖抗
        辯：依臺北市市有房地被無權占用使用補償金計收原則
        第4點規定，占建物地面層部分為騎樓供公眾通行者，
        其不當得利計算標準，似不宜超過系爭土地申報地價年
        息2.5％云云，惟系爭土地並非市有房地被無權占用之
        使用補償，渠等自不得援引上開行政規定，主張騎樓部
        分之不當得利應較一般土地租金廉價，被告劉郭美菊、
        劉文慧、劉文淑、劉健豐、劉文婷所有系爭94號房屋實
        際使用之面積既含騎樓部分，合計111平方公尺，該實
        際使用面積自應以相同標準計算不當得利，故被告劉郭
        美菊、劉文慧、劉文淑、劉健豐、劉文婷前開所辯，為
        不可採。
五、按給付無確定期限者，債務人於債權人得請求給付時，經其
    催告而未為給付，自受催告時起，負遲延責任，其經債權人
    起訴而送達訴狀，或依督促程序送達支付命令，或為其他相
    類之行為者，與催告有同一之效力，民法第229條第2項定有
    明文。本件原告子○○、壬○○、癸○○、丙○○○係於97
    年7月24日本院言詞辯論期日追加庚○○、丁○○、戊○○
    為原告，請求被告劉郭美菊、劉文慧、劉文淑、劉健豐、劉
    文婷、乙○○、甲○○返還不當得利（見本院卷(一)第175頁
    ），並於97年10月9日具狀追加己○○為被告，該訴狀繕本
    於97年10月29日寄存送達予被告己○○，並於同年11月8日
    發生送達之效力（見本院卷(一)第296頁），從而，原告依據
    不當得利之法律關係，請求(一)被告劉郭美菊、劉文慧、劉文
    淑、劉健豐、劉文婷應連帶給付自92年7月15日起至97年8
    月31日止相當於租金之損害合計99萬9961元，及其中97萬
    4866元部分（即自92年7月15日起至97年7月14 日止相當於
    租金之損害），自97年8月1日起至清償日止，按年息5％計
    算之利息；(二)被告乙○○、甲○○應給付自92年7 月15日起
    至97年7月14日止相當於租金之損害合計101萬8779 元，及
    自97年8月1日起至清償日止，按年息5％計算之利息，並自
    97年7月15日起至返還如附圖所示乙部分土地之日止，按月
    給付1萬7483元；(三)被告己○○應給付自93年2月14日起至97
    年11月9日止相當於租金之損害合計88萬5634元，及自97 年
    11月10日起至清償日止，按年息5％計算之利息，並自97 年
    11月10日起至返還如附圖所示丙部分土地之日止，按月給付
    1萬5976元，為有理由，應予准許，至逾此範圍之請求，則
    為無理由，應予駁回。
六、假執行之宣告：兩造均陳明願供擔保，請准宣告假執行或免
    為假執行，就原告勝訴部分，經核均無不合，爰各酌定相當
    之擔保金額併准許之，至原告敗訴部分，其假執行之聲請已
    失所附麗，爰併予駁回之。
七、本件事證已臻明確，兩造其餘攻擊防禦方法及所提證據，核
    與本件判決結果不生影響，爰不另一一論述，併予敘明。
八、據上論結，本件原告之訴為一部有理由、一部無理由，依民
    事訴訟法第79條、第85條第1項前段、第390條第2項、第392
    條第2項，判決如主文。
中    華    民    國    98    年    3     月    31    日
                  民事第二庭    法  官  鍾素鳳
以上正本係照原本作成。
如對本判決上訴，須於判決送達後20日內向本院提出上訴狀。
中    華    民    國    98    年    3     月    31    日
                                書記官  林玗倩


司法院資訊處製作；財團法人民間司法改革基金會備份。
